【裁判字號】    97,訴,849
【裁判日期】    980407
【裁判案由】    侵權行為損害賠償
【裁判全文】
臺灣士林地方法院民事判決               97年度訴字第849號
原      告  淡水汽車客運股份有限公司
法定代理人  甲○○
訴訟代理人  乙○○
被      告  戊○○○
            丙○○
兼上二人
訴訟代理人  丁○○
上列當事人間請求侵權行為損害賠償事件，本院於民國98年3 月
24日言詞辯論終結，判決如下：
    主      文
被告丁○○應給付原告新臺幣壹佰伍拾肆萬元，及自民國九十七
年三月二十九日起至清償日止，按年息百分之五計算之利息。
原告其餘之訴駁回。
訴訟費用由被告丁○○負擔。
本判決第一項於原告以新臺幣伍拾壹萬參仟元為被告丁○○供擔
保後，得假執行；但被告丁○○如以新臺幣壹佰伍拾肆萬元為原
告預供擔保，得免為假執行。
原告其餘假執行之聲請駁回。
    事實及理由
一、按訴狀送達後，原告不得將原訴變更或追加他訴，但擴張或
    減縮應受判決事項之聲明者，不在此限，民事訴訟法第255
    條第1 項第3 款定有明文。本件原告起訴時原聲明請求判決
    「被告應連帶給付原告新臺幣（下同）154 萬1,400 元及自
    起訴狀繕本送達翌日起至清償日止，按年息5 ％計算之利息
    。」。嗣於訴訟進行中，改聲明為：「被告應連帶給付原告
    154 萬元及自起訴狀繕本送達翌日起至清償日止，按年息5
    ％計算之利息。」。核其所為，要屬減縮應受判決事項之聲
    明，揆之首揭規定，應認於法尚無不合。
二、原告起訴主張：被告丁○○自民國94年9 月17日起，受僱於
    原告擔任客運車輛駕駛，被告戊○○○、丙○○則於94年9
    月21日簽署員工保證書（下稱系爭保證契約），保證被告丁○○於任職期間，如有違犯法令規章、品行不端、虧空公款
    、侵占損毀財物及業務過失等行為，致原告遭受損害，或執
    行職務致第三人受損害，而原告因此負連帶責任時，願負連
    帶賠償責任，並放棄先訴抗辯權。被告丁○○另於96年8 月
    1 日簽署員工同意切結書（下稱系爭切結書），同意於職務
    上駕車肇事時，願依原告之「車輛肇事處理辦法」處理賠償
    責任事宜。詎被告丁○○於任職期間之96年12月20日上午6
    時18分許，駕駛原告所有之車牌號碼162-FD號營業用大客車
    ，行經臺北縣淡水鎮○○路○ 段55號前之路口，因未禮讓其
    前方行人穿越道之行人先行，不慎撞及訴外人翁陳香，致翁
    陳香傷重不治死亡（下稱系爭事故）。原告為此已先後於96
    年12月21日、97年1 月30日給付死者家屬慰問金3 萬元及奠
    儀1 萬元，並與被告丁○○及死者家屬於97年3 月7 日，在
    臺北縣淡水鎮調解委員會成立調解（下稱系爭調解），約定
    由原告及被告丁○○連帶賠償350 萬元，扣除業經保險賠付
    之150 萬元後，原告及被告丁○○須再連帶賠償200 萬元（
    下稱系爭賠償金額），原告復因此再行給付死者家屬賠償金
    150 萬元完畢，故原告共計受有154 萬元之損失。為此，依
    民法第188 條第3 項規定及勞動契約、人事保證契約之法律
    關係，訴請被告連帶賠償原告之損失等語，而聲明求為判決
    ：(一)被告應連帶給付原告154 萬元，及自起訴狀繕本送達翌
    日起至清償日止，按年息5 ％計算之利息。(二)原告願供擔保
    ，請准宣告假執行。
三、被告則以：兩造就系爭賠償金額已合意由原告、被告丁○○
    分別負擔150 萬元、50萬元，原告自不得再向被告求償。縱
    認原告得向被告求償，仍應參酌原告對被告丁○○執行職務
    是否曾加指示、系爭事故之發生是否肇因於原告管理或所提
    供之設備缺失等因素，而類推適用民法第217 條之規定，且
    系爭賠償金額係由原告與死者家屬協議所得，被告並未參與
    商討，而該賠償金額過高，原告就此顯有過失，應依過失相
    抵原則，減低被告之分擔金額。況原告係因其經濟能力較佳
    ，故同意給付較高之賠償金額，若認原告得向被告全數求償
    ，不啻將系爭賠償金額全部轉嫁由經濟能力較為弱勢之被告
    負擔，有失公允。再原告給付之慰問金及奠儀係供贈與慰問
    之用，均非用以賠償損害，原告就此不得請求被告給付等語
    ，資為抗辯，並聲明求為判決：(一)原告之訴及假執行之聲請
    均駁回。(二)如受不利之判決，願供擔保請准宣告免為假執行
    。
四、經查：
  (一)如下事實為兩造所不爭執：
  1.被告丁○○自94年9 月17日起受僱於原告擔任客運車輛駕駛
    ，並簽立勞動契約書，其中第13條約定：「為確保乙方（即
    被告丁○○）遵守甲方（即原告）所有規章及本契約之約定
    ，乙方應依甲方之規定覓妥保證人於就職前辦理保證手續，
    以及每3 年另行辦理保證手續，該保證人應與乙方負連帶責
    任。」，另載明契約有效期間自同日起至97年9 月17日止，
    共3 年。
  2.被告戊○○○、丙○○於94年9 月21日簽署系爭保證契約，
    其中第1 條後段約定：「倘被保證人（即被告丁○○）有違
    犯法令規章、品行不端、虧空公款、侵占損毀財物及業務過
    失等職務上之行為，致貴公司（即原告）遭受損害時，保證
    人願負連帶賠償責任，並放棄先訴抗辯權，因被保證人執行
    職務致第三人受損害，而貴公司因此負連帶責任亦同。」，
    另載明系爭保證書之有效期間為3 年。
  3.原告於96年8 月1 日增修「車輛肇事處理辦法」，其中第57
    條第1 項載明：「駕駛員行車肇事因素（含涉嫌）為超速、
    未保行車安全距離、未注意車前人車動態、違反號誌、行經
    穿越道未禮讓行人優先通行致肇事及摔傷乘客，當事人負全
    額賠償費用，並處以記大過貳次，情節重大者得以解僱處分
    。其餘行車肇事情況準用分擔額計算表。」；第3 項載明：
    「本表所稱之賠償總額為行車肇事所賠付之一切損失費用（
    包括醫藥費、喪葬費、慰問金（含慰問禮品）、精神損失費
    、工作損失金、法定扶養費、減少或喪失勞動能力損失、民
    事訴訟費用、車輛及財物等一切損失總和）。」；第6 項載
    明：「本表之肇事分擔額為肇事當事人所同意之分擔計算方
    式，依情節公司得依民法第188 條第3 款規定，訴請司法機
    關依法全數追償。」。
  4.被告丁○○於任職期間之96年12月20日，駕車肇致系爭事故
    ，嗣經本院於97年4 月17日，以97年度交簡字第111 號刑事
    簡易判決，判決被告丁○○犯業務上過失致人於死罪，處以
    有期徒刑10月，緩刑2 年，該刑事判決業已確定。
  5.原告先後於96年12月21日、97年1 月30日，各給付系爭事故
    被害人之家屬慰問金3 萬元及奠儀1 萬元。
  6.原告、被告丁○○及系爭事故被害人家屬，於97年3 月7 日
    ，在臺北縣淡水鎮調解委員會成立系爭調解，約定由原告及
    被告丁○○連帶賠償350 萬元，其中150 萬元業經保險賠付
    ，嗣原告再行給付賠償金150 萬元，被告丁○○則給付50萬
    元而給付完畢。
  (二)上開事實，且有勞動契約書（本院卷第10頁）、調解筆錄（
    本院卷第11頁）、領款收據（本院卷第12頁及第13頁）、系
    爭保證書（本院卷第15頁）、系爭切結書（本院卷第52頁）
    、車輛肇事處理辦法（本院卷第59頁及第60頁）、肇事報告
    表（本院卷第87頁）、本院97年度交簡字第111 號刑事簡易
    判決書（本院卷第110 頁至第111 頁）等，在卷可稽，均堪
    認為真實。
五、茲原告主張依據民法第188 條第3 項規定及勞動契約、人事
    保證契約法律關係，訴請被告丁○○、戊○○○、丙○○連
    帶給付，被告則以前開情詞置辯。本院判斷如下：
  (一)關於原告請求被告丁○○賠償和解金150萬元部分：
  1.按「受僱人因執行職務，不法侵害他人之權利者，由僱用人
    與行為人連帶負損害賠償責任。」；「僱用人賠償損害時，
    對於為侵權行為之受僱人，有求償權。」，民法第188 條第
    1 項前段、第3 項定有明文。是僱用人因受僱人執行職務侵
    害他人之行為，依據該條第1 項規定對受害人負連帶損害賠
    償責任而為給付後，依同條第3 項規定，於其清償範圍內，
    取得對受僱人之償還請求權。而僱用人與受僱人內部，無應
    分擔部分可言，即無民法第280 條連帶債務人分擔規定適用
    之餘地，自得全額請求受僱人償還。又受僱人就其應負償還
    義務之金錢債務，如經僱用人催告或起訴請求而遲延未付者
    ，就此金錢債務，並應依民法第229 條第2 項、第233 條第
    1 項及第203 條規定，自遲延之日起加計法定遲延利息即年
    息5 ％給付僱用人。
  2.被告丁○○因超速行駛，又未注意車前狀況及採取必要之安
    全措施，與禮讓行人先行，而肇事致翁陳香於死，業經刑事
    確定判決認定無誤，且為被告所不爭執，應認被告張志民就
    系爭事故導致翁陳香死亡之結果，為其受僱於原告執行職務
    中之過失侵權行為，原告應負僱用人責任，並已給付翁陳香
    之繼承人150 萬元，依據上揭民法第188 條第3 項規定，原
    告因此取得對被告張志民之同額金錢債務償還請求權，自得
    請求被告丁○○如數償還，而被告丁○○迄今仍未清償，原
    告併請求自起訴狀繕本送達翌日即97年3 月29日起至清償日
    止，按年息5 ％計付利息，核屬有據。
  3.被告丁○○雖抗辯未參與協商，並應類推適用民法第217 條
    規定減輕賠償金額，且原告要求分擔之金額不合理云云。惟
    按僱用人行使償還請求權請求受僱人償還已付損害賠償時，
    法院雖非不得斟酌僱用人對受僱人執行職務是否曾加指示、
    損害之發生是否肇因於管理或所提供之設備缺失，及僱用人
    使受僱人負擔之勞務是否過重等因素，類推適用民法第217
    條過失相抵規定而減輕其償還數額。但受僱人如主張僱用人
    有上開過失事實存在，應由受僱人負舉證義務，其舉證責任
    未盡，自不能責令僱用人負擔與有過失之責。本件肇事原因
    為被告丁○○疏未注意車前狀況、超速並未禮讓行人所致，
    不能認為原告之指揮、監督或所提供之車輛有何缺失，且未
    據被告舉證，已無從依其主張類推適用民法第217 條規定而
    減輕其應賠償原告之金額。再系爭調解筆錄之成立，係由原
    告及被告丁○○與翁陳香之繼承人翁進裕合意而為，顯見已
    經被告丁○○參與並同意，被告丁○○即應受拘束，不能認
    為有何失平或推認係原告片面所為，而上述成立調解之內容
    ，除前述原告與被告丁○○應賠付之金額外，觀之調解筆錄
    內容，並無就原告及被告丁○○間之分擔比例約定之內容，
    被告丁○○復未舉證證明雙方曾有合意其僅需分擔50萬元之
    事實存在，是被告丁○○抗辯其分擔數額僅為50萬元云云，
    亦非可取。至被告之經濟狀況如何、有無能力支付賠償款，
    要係其現實上給付能力之問題，非法律上得作為拒絕給付之
    正當事由，所辯上情為非可採。
  (二)關於原告請求被告賠償支付之奠儀、慰問金共4 萬元部分：
    查被告丁○○曾簽立系爭切結書，同意於職務上駕車肇事時
    ，願依原告之「車輛肇事處理辦法」處理賠償責任事宜等情
    ，雖經被告丁○○於本院審理時抗辯：不知有無於系爭切結
    書上簽名云云。惟經本院將原告所提出被告丁○○之行車憑
    單、駕駛員應徵資料表、體檢表、新進駕駛員用品簽收回執
    聯、新進駕駛員教育訓練課程表，聲明書、肇事報告表、通
    知書、系爭調解書，併同被告丁○○當庭書寫之簽名等兩造
    所不爭其上簽名筆跡為真正之資料，送請法務部調查局鑑定
    結果，認系爭切結書上之「丁○○」筆跡與行車憑單等送鑑
    資料之簽名筆劃特徵相似，研判有可能出於同一人手筆，此
    有該局98年1 月9 日調科貳字第09700541730 號鑑定書在卷
    可稽（見本院卷第97頁至第100 頁），而被告丁○○對此鑑
    定結果亦表明無意見，應足認系爭切結書上被告丁○○之簽
    名，確為其本人所親為，而上述車輛肇事處理辦法既經被告
    丁○○簽名切結同意依該辦法規定分擔肇事責任之賠償，則
    該辦法已構成勞動契約之一部，原告自得依據該辦法第57條
    第1 項、第3 項、第6 項規定，請求被告丁○○負擔，則原
    告因系爭事故所支出之慰問金及奠儀共計4 萬元，依據雙方
    勞動契約約定，核屬對第三人損害賠償金額之一部，依約亦
    應由被告丁○○負擔，故原告依據民法第188 條第3 項及勞
    動契約之約定向被告丁○○求償，於法洵無不合。被告丁○○經原告起訴請求後迄今未付，依據民法第229 條第2 項、
    第233 條第1 項及第203 條規定，應自遲延之日起加計法定
    遲延利息即年息5 ％給付原告，原告就此同請求自起訴狀繕
    本送達翌日即97年3 月29日起至清償日止，按年息5 ％計算
    之利息，亦未逾其得請求之範圍，為可許之。
  (三)關於原告請求被告戊○○○、丙○○連帶給付部分：按「稱
    人事保證者，謂當事人約定，一方於他方之受僱人將來因職
    務上之行為而應對他方為損害賠償時，由其代負賠償責任之
    契約。」；「人事保證之保證人，以僱用人不能依他項方法
    受賠償者為限，負其責任。」，民法第756 條之1 第1 項、
    第756 條之2 第1 項分別定有明文。而觀之88年4 月21日民
    法增訂上開規定之立法理由，各為：「本條規定人事保證之
    意義為免人事保證之保證人負過重之責任。」；「人事保證
    為無償之單務契約，對保證人至為不利，故如僱用人能依他
    項方法獲得賠償者，自宜要求僱用人先依各該方法求償，其
    有不能受償，或不足受償，始令保證人負其責任，並限定賠
    償之金額限制，俾減輕保證人之責任。」等語，顯見立法目
    的在於限縮人事保證適用之範圍及保證人之賠償責任，以衡
    平保障當事人權益。是在人事保證契約，僅係於債權人不能
    依其他方法受償時，由保證人為主債務人代負賠償責任，即
    具有補充性質，則人事保證契約中所為約定，若有與此性質
    ，或上開民法第756 條之2 第1 項規定不符者，如約定由保
    證人負連帶保證責任之情形，不但違背上述立法目的，復已
    違反強制規定，該部分約定應屬無效。又人事保證所保證之
    對象，限於損害賠償債務，性質上非為損害賠償之債務，即
    不在保證範圍之內。揆之系爭保證契約之文義，確係專就被
    告丁○○因職務上行為對原告所負損害賠償責任予以保證，
    要屬人事保證契約之性質。參照前揭規定，應認該保證書第
    1 項所載「因被保證人執行職務致第三人受損害，而原告因
    此負連帶責任亦同。」之約定為無效。而本件原告對被告丁○○得行使之權利，為民法第188 條第3 項所定償還請求權
    及勞動契約所為分擔約定，業如前述，因該等請求權性質上
    屬償還與負擔範圍之約定，均非屬侵權行為損害賠償請求之
    權利，自不在系爭保證契約效力所及之保證債務範圍內，故
    原告主張依據系爭保證契約法律關係，對被告戊○○○、丙○○請求與被告丁○○連帶給付，即屬無據。
六、從而，原告主張依據民法第188 條第3 項規定及勞動契約、
    系爭保證契約之約定，請求被告丁○○、戊○○○、丙○○
    連帶給付，應認於其請求被告丁○○給付154 萬元，及自97
    年3 月29日起至清償日止，按年息5 ％計算之利息範圍內，
    為有理由，應予准許。其請求逾此範圍者，則無理由，應予
    駁回。
七、原告及被告丁○○均陳明願供擔保，聲請宣告假執行及免為
    假執行，經核於原告勝訴之範圍內，於法均無不合，爰各酌
    定相當之擔保金額宣告之。而原告其餘假執行之聲請，因其
    訴經駁回而失所附麗，應併予駁回之。至兩造其餘攻擊、防
    禦方法，經本院悉予審酌後，認均無礙於本件之判斷，於茲
    不贅。
八、據上論結，原告之訴為一部有理由、一部無理由，依民事訴
    訟法第79條、第390 條第2 項、第392 條第2 項，判決如主
    文。
中    華    民    國    98    年    4     月    7     日
                  民事第一庭  法  官  蕭錫証
以上正本證明與原本無異。
如對本判決上訴，應於判決送達後20日內向本院提出上訴狀。
中    華    民    國    98    年    4     月    9     日
                              書記官  林立原


司法院資訊處製作；財團法人民間司法改革基金會備份。
